ACORDAO-COMPLETO-2390481

ACÓRDÃO 5436/2020 ATA 14/2020 - PRIMEIRA CÂMARA

VISTOS, relatados e discutidos estes autos que tratam de pedido de reexame interposto pela sociedade empresária Mediphacos Indústrias Médicas S.A. contra o Acórdão 6069/2019-TCU-Primeira Câmara, 
ACORDAM os Ministros do Tribunal de Contas da União, reunidos em sessão da Primeira Câmara, diante das razões expostas pelo Relator, em:
9.1. com fulcro no art. 48 da Lei 8.443/1992, conhecer do pedido de reexame, para, no mérito, negar-lhe provimento;
9.2. recomendar à Empresa Brasileira de Serviços Hospitalares (Ebserh) que, na condição de entidade gerenciadora de diversos hospitais universitários públicos, uniformize os critérios de agrupamentos de itens em lote em licitações envolvendo o fornecimento de equipamentos em comodato; e
9.3. dar ciência desta deliberação à recorrente e ao Hospital Universitário Cassiano Antonio de Moraes - Universidade Federal do Espírito Santo.

Pedido de reexame interposto pela sociedade empresária Mediphacos Indústrias Médicas S.A. contra o Acórdão 6.069/2019-1ª Câmara, que julgou improcedente representação formulada pela empresa.

Primeira Câmara

13.1. Ministros presentes: Walton Alencar Rodrigues (Presidente), Benjamin Zymler (Relator), Bruno Dantas e Vital do Rêgo.
13.2. Ministro-Substituto presente: Weder de Oliveira.

BENJAMIN ZYMLER

Ministro Walton Alencar Rodrigues.

Cuidam os autos de pedido de reexame interposto pela sociedade empresária Mediphacos Indústrias Médicas S.A. contra o Acórdão 6069/2019-TCU-Primeira Câmara.
2.	O presente feito trata, originalmente, de representação protocolada pela aludida empresa dando conta de supostas irregularidades no Pregão Eletrônico para Registro de Preços 35/2019, realizado pelo Hospital Universitário Cassiano Antonio de Moraes - Universidade Federal do Espírito Santo (Hucam/UFES) , cujo objeto era a aquisição de material oftalmológico - trépanos, punch, lentes intraoculares e outros afins - para atender o Serviço de Oftalmologia do mencionado hospital.
3.	Na fase preliminar do processo, a Selog realizou a oitiva do Hucam/UFES para que se pronunciasse acerca da existência dos pressupostos da medida cautelar pleiteada e dos indícios de irregularidade indicados na instrução e respondesse os seguintes questionamentos:
"a)	por que os itens 02, 35, 36, 37, 38, 39, 40, 41, 42, 43, 44, 45, 46, 47, 48, 49, 50, 51, 52, 53, 54, 55, 56, 57, 58, 59, 60, 61, 62, 63, 64, 97 e 98 foram agrupados em um único lote (G1) ? Esses itens não poderiam ser licitados separadamente como os demais itens? Existem estudos que demonstrem a necessidade do agrupamento? Se sim, além das respostas a esses questionamentos, que seja encaminhada cópia, tão somente, do relatório final/conclusão dos estudos contidos no respectivo processo administrativo; 
b)	por que foi estabelecida a condição de fornecimento de um equipamento de facoemulsificação à adjudicação do lote G1? Esse equipamento não poderia ser licitado em separado dos itens constantes do lote G1, na forma de locação ou de aquisição, por exemplo? Existem estudos que demonstrem a necessidade de estabelecimento de tal condição, de aquisição conjunta? Se sim, além das respostas a esses questionamentos, que seja encaminhada cópia, tão somente, do relatório final/conclusão dos estudos contidos no respectivo processo administrativo
c)	considerando que a forma de fornecimento do equipamento de facoemulsificação é em regime de comodato, caracterizado pela gratuidade/desonerosidade do empréstimo em favor do comodatário, no caso a Hucam/Ufes, mas pela onerosidade dos custos para o comodante, no caso a empresa vencedora, pergunta-se: de que forma o comodante poderá compensar seus custos de empréstimo gratuito do equipamento, sem que esse custo seja repassado aos preços dos itens licitados? A Hucam/Ufes irá arcar com tais custos de alguma forma, ainda que indiretamente?"
4.	A unidade técnica analisou a resposta apresentada e os demais elementos juntados aos autos e concluiu pela inexistência de irregularidades na condução do certame.
5.	Dessa forma, o Tribunal decidiu, por meio do Acórdão 6069/2019-TCU-Primeira Câmara, "conhecer da representação, julgá-la improcedente, considerar prejudicado o pedido de medida cautelar formulado pela representante, por perda de objeto, e determinar o arquivamento dos autos, dando ciência deste acórdão à representante e ao Hospital Universitário Cassiano Antônio de Moraes da Universidade Federal do Espírito Santo, de acordo com os pareceres emitidos nos autos".
6.	Irresignada com esta deliberação a sociedade empresária Mediphacos Indústrias Médicas S.A. interpôs o presente pedido de reexame, o qual recebeu a seguinte análise no âmbito da Serur - transcrição parcial com os ajustes de forma pertinentes:
"3.	Na origem, o recorrente representou em desfavor do Hospital Universitário Cassiano Antônio Moraes, vinculado à Universidade Federal do Espírito Santo, narrando a ocorrência de irregularidades no Processo Licitatório Pregão 35/2019, destinado à aquisição de material oftalmológico, conforme edital juntado (peça 6) .
4.	Em síntese, as irregularidades consistem na agregação de determinados itens em lote único (item 1.2.1 do Edital) e a exigência de fornecimento de equipamento em regime de comodato (item 1.3 do Edital) , clausulas que possivelmente importariam restrição ao caráter competitivo da disputa e eventual prejuízo ao erário.
5.	Após ouvida a entidade, a Corte julgou improcedente a representação (Acórdão 6069/2019-TCU-Primeira Câmara) , decisão contra a qual se insurge o recorrente (peça 48) .
EXAME DE ADMISSIBILIDADE
6.	A admissão do recurso decorre da decisão do e. Min. Rel. Benjamin Zymler (peça 55) , acolhendo o entendimento esposado pelo e. Subprocurador-Geral do Ministério Público junto ao TCU Lucas Rocha Furtado (peça 54) , pelo conhecimento do recurso.
EXAME DE MÉRITO
7.	Da delimitação
8.	É objeto do recurso determinar a legalidade do procedimento de licitação realizado em lote completo e da obrigação de comodato por parte da empresa vencedora, em cotejo com os princípios da ampla concorrência que regem o procedimento.
9.	Da realização de licitação em lote e da obrigação de comodato em relação aos aspectos técnicos e econômicos relacionados
10.	Alega o recorrente que a obrigação de cessão do equipamento de facoemulsificação com a conjugação de diversos itens da licitação não teria justificativa técnica, uma vez que qualquer lente intraocular poderia ser utilizada no equipamento de facoemulsificação, não havendo o alegado problema de compatibilidade, uma vez se tratarem de insumos que não fazem parte do equipamento, possibilitando a licitação por item, ao invés de lote único.
11.	Afirma que a questão de compatibilidade técnica foi analisada em situação análoga (Acórdão 3718/2019-TCU-Primeira Câmara) , ocasião em que a representação foi julgada procedente.
12.	Entende o recorrente que a adjudicação por lote seria irregular, em violação à Súmula 247 do TCU, asseverando que o modelo de comodato inviabiliza o fornecimento dos bens por empresas de pequeno e médio porte, limitando a competição para apenas empresas de grande porte atuantes no mercado.
Análise
13.	Diversamente do que alega o recorrente, a lente utilizada no procedimento de facoemusificação exige compatibilidade com o restante do equipamento utilizado no procedimento cirúrgico, conforme descrito pelo órgão:
'3. Na cirurgia de catarata, o cristalino opacificado é removido do olho, e em seu lugar é inserida uma lente intraocular artificial. Atualmente, a técnica mais moderna desta cirurgia é por facoemulsificação com implante de lente intraocular dobrável. A lente é dobrada e inserida em um cartucho que, por sua vez, é inserido em um injetor. A lente precisa ser compatível com o cartucho, que precisa ser compatível com o injetor, que deve ser compatível com o equipamento.
 (peça 24, p. 2) 
........
11.Nota-se, como já acima exposto, que as cirurgias de cataratas são procedimentos complexos, que demandam diversos materiais compatíveis entre si para a sua realização.
.........
14.Como acima exposto, para garantir a realização da cirurgia, enquanto processo de compra, necessário se fez a formação de um lote específico para aquisição, composto pela relação dos itens 02, 35 a 64, 97 e 98. Esses insumos correspondem ao Kit de Facoemulsificação e Ponteiras, usados diretamente no equipamento, e que, portanto, tem a necessidade de serem compatíveis diretamente com o referido, além das lentes para inserção nos pacientes, com seus respectivos cartuchos, os quais devem ser compatíveis com os injetores que são associados ao equipamento e, por consequência, compatíveis com ele.
15.Diante do exposto, resta claro a cadeia de compatibilidade entre todos os itens que compõe o lote ora questionado com o equipamento, sendo que, qualquer ruptura, incompatibilidade ou falta dos insumos, suspenderia a realização do procedimento cirúrgico, e causaria enorme impacto na população usuária do SUS.
16.Desse modo, torna-se forçoso concluir que o certame em comento tem a obrigação de levar em conta os aspectos técnicos que garantirão a futura execução do objeto a ser contratado.
17. Todos os insumos que integram o lote fazem parte de um conjunto de solução para um único ato, qual seja, procedimento cirúrgico de catarata, além do que necessitam ser compatíveis entre si, e também com o equipamento, o qual é indispensável para a realização do procedimento. A aquisição em separado pode incorrer em riscos de descontinuidade, como possíveis incompatibilidades entre materiais e equipamentos, a falta de entrega de determinados itens por fornecedores, pregões desertos, dentre outros, culminando no fracasso da missão institucional e inviabilizando o processo de assistência aos usuários do Sistema Único de Saúde e ainda, prejuízos irreversíveis à saúde da população atendida.
18.Assim, considerando a complexidade do objeto licitado, que embora aparenta divisibilidade, a falta de um ou mais itens, ou a incompatibilidade entre esses, e entre esses e o equipamento, pode comprometer a prestação dos serviços assistenciais. 
19.Desta feita, a adjudicação por lote oportuniza a maior exatidão na realização do ato pela Administração Pública diante de um contrato com um único fornecedor, na observância da compatibilidade entre os itens e esses com o equipamento, cumprimento de prazos contratuais e concentração das responsabilidades.
................
Informamos, por fim, a importância de que os insumos necessários e relacionados ao equipamento sejam adquiridos de forma conjunta ao dispositivo, sob o risco de incompatibilidades entre materiais hipoteticamente adquirido sem separado e o referido equipamento, consequentemente, inviabilizando a realização dos procedimentos cirúrgicos.
 (peça 25, p. 3-4) '
14.	Portanto, a elaboração de uma licitação com itens agregados (itens 2, 25 a 64 e 97 e 98 da licitação - Edital: peça 6, p. 28-47) está relacionada com a compatibilidade técnica entre o aparelho cedido em comodato e os itens utilizados no procedimento oftalmológico.
15.	Se não existem outros elementos técnicos apresentados pelo recorrente no sentido de impugnar a assertiva técnica de que as lentes utilizadas no procedimento guardam relação de compatibilidade com o equipamento empregado, devem ser preservadas as alegações técnicas do órgão, em atenção ao princípio da presunção de legitimidade dos atos administrativos.
16.	Assim, a questão da compatibilidade técnica se confunde com a discussão do modelo de comodato adotado na licitação, devendo ser analisada a própria legalidade do modelo de comodato, a despeito do recorrente afirmar o desinteresse em discutir a questão da legalidade do comodato.
17.	De plano, deve ser afastado a alegada incidência do Acórdão 3718/2019-TCU-Primeira Câmara, uma vez que naquele julgamento foi analisado apenas a questão de ausência de discriminação de preços estimados dos insumos adquiridos, conforme se verifica na determinação do Acórdão:
'1.7. Determinações/Recomendações/Ciências:
1.7.1. dar ciência ao Hospital de Clínicas da Universidade Federal do Triângulo Mineiro, nos termos do art. 7ª da Resolução TCU 265/2014, sobre a ausência de discriminação, no orçamento-base de cada lote e nas respectivas propostas, dos preços estimados dos insumos e dos equipamentos cedidos correspondentes, o que ficou evidenciado no Pregão Eletrônico 83/2018, cujo objeto foi a cessão de equipamentos (e obrigações correlatas) em conjunto com o fornecimento dos insumos relacionados aos equipamentos cedidos, o que afronta o princípio da transparência e as normas constantes dos arts. 7º, §§ 2º, incisos I e II, e 4º, 14 e 40, § 2º, da Lei 8.666/1993, com vistas à adoção de providências internas que previnam a ocorrência de outras semelhantes.
 (Acórdão 3718/2019-TCU-Primeira Câmara) '
18.	Também não é adequada a invocação do enunciado da Súmula 247 do TCU, uma vez que o fracionamento deve ser buscado apenas quando não se vislumbra perda de economia de escala, o que exatamente é o caso em debate, uma vez que o modelo de comodato se mostrou economicamente mais vantajoso para a Administração vis-à-vis o modelo de aquisição do equipamento e dos insumos em separado.
19.	A bem da verdade, a análise técnica presente na peça 25 é equívoca, pois realiza uma comparação entre o comodato (empréstimo gratuito do equipamento) e a aquisição integral do equipamento (Tabela 3 - Opção 1, p. 25, p. 3) , ignorando o fato de que, no modelo de aquisição, o ente público passa a ser titular de um bem que possui algum valor econômico incorporado ao erário e que, posteriormente, pode ser alienado pelo Poder Público. De fato, a comparação mais próxima seria entre a licitação em comodato e a licitação dos insumos e a locação do equipamento para o procedimento.
20.	Ademais, a adoção do horizonte de 5 anos (vida útil estimada do equipamento) também não é correta, uma vez que a duração do contrato de comodato é inferior, vinculada apenas à vigência da ata de registro de preços ou o fim do estoque de materiais (peça 6, p. 65 - Cláusula Segunda) , não se podendo presumir que os estoques possam durar pelo período de 5 anos.
21.	Contudo, a análise técnica indica que, na comparação exclusiva entre o custo com insumos, o modelo de comodato apresentou vantagem econômica expressa (R$ 596.711,40 - peça 25, p. 3) em contraste com a aquisição fracionada dos insumos (R$ 742.826,00 - peça 25, p.3) , fato que, associado às razões técnicas de compatibilidade de equipamento e insumo, permitem afirmar a legalidade da licitação no modelo adotado.
22.	Há uma preocupação esboçada pelo recorrente no sentido de que a adoção do modelo de comodato poderia importar uma exclusão de empresas de pequeno e médio porte à longo prazo, direcionando à licitação para empresas de maior porte econômico, fato que, se existente, configuraria eventual infração à ordem econômica (art. 9o, II, IV c/c art. 36, I, II, e IV da Lei 12.529/2011) , porém cuja competência de apuração não é do Tribunal de Contas da União, mas dos órgãos que compõem o sistema de defesa econômica.
23.	Por outro lado, a alegação de diferenciação entre empresas de pequeno e grande porte pode também ser compreendida como suposta violação ao princípio da isonomia, na situação em que a justificativa técnica não fosse verificada.
24.	Nesse caso, ainda que o pregão em comento tenha resultado no interesse apenas de empresas de maior porte econômico, isso não significa que tenha ocorrido ofensa ao princípio da isonomia, na medida em que esse não impede que haja distinção entre os interessados em licitar com a Administração, quando tal distinção decorra das especificidades inerentes ao objeto almejado pelo Poder Público, e não de motivos escusos. Nesse sentido, não é despiciendo invocar a seguinte lição de Marçal Justen Filho: 
'Há equívoco em supor que a isonomia veda diferenciação entre os particulares para contratação com a Administração. A Administração necessita contratar terceiros para realizar seus fins. Logo, deve escolher o contratante e a proposta. Isso acarreta inafastável diferenciação entre os particulares. Quando a Administração escolhe alguém para contratar, está efetivando uma diferenciação entre os interessados.Em termos rigorosos, está introduzindo um tratamento diferenciado para os terceiros.
A diferenciação e o tratamento discriminatório são insuprimíveis, sob esse ângulo. Não se admite, porém, a discriminação arbitrária, produto de preferências pessoais e subjetivas do ocupante de cargo público. A licitação consiste em um instrumento jurídico para afastar a arbitrariedade na seleção do contratante. Portanto, o ato convocatório deverá definir, de modo objetivo, as diferenças que são reputadas relevantes para a Administração. A isonomia significa o tratamento uniforme para situações uniformes, distinguindo-se-as na medida em que exista essa diferença.
 (in Comentários à Lei de Licitações e Contratos Administrativos, 10ª Edição, p. 50) '
CONCLUSÕES
25.	Foram apresentados justificativas técnicas no curso do procedimento de licitação que permitem a licitação em lote, particularmente a compatibilidade dos insumos adquiridos com o equipamento recebido em comodato para realização da técnica cirúrgica de facoemulsificação, não tendo sido apresentados novos elementos técnicos por parte do recorrente que possam invalidar as razões técnicas que justificaram o ato administrativo.
26.	O modelo de comodato apresenta vantagens econômicas para a Administração, uma vez que precedido de estudo econômico que demonstra o benefício financeiro imediato, sendo que eventual possibilidade de violação da norma econômica por empresas de maior poder econômico deve ser representada aos órgãos de defesa econômica. Por outro lado, não se vislumbra violação ao princípio da isonomia, uma vez que as condições técnicas específicas permitem o tratamento diferenciado em comento.
PROPOSTA DE ENCAMINHAMENTO
Deste modo, submete-se à consideração superior a presente análise do pedido de reexame interposto contra o Acórdão 6069/2019-TCU-Primeira Câmara para negar provimento ao recurso apresentado por Mediphacos Indústrias Médicas S.A., dando ciência ao recorrente e ao Hospital Universitário Cassiano Antônio de Moraes da decisão que vier a ser adotada."
	É o relatório.

Maroun Simão Padilha, representando Hospital Universitário Cassiano Antonio de Moraes - Universidade Federal do Espírito Santo; e Wanderley Romano Donadel (78.870/OAB-MG), representando Mediphacos Indústrias Médicas S.A.

Subprocurador-Geral Lucas Rocha Furtado.

PEDIDO DE REEXAME EM REPRESENTAÇÃO. SUPOSTA IRREGULARIDADE EM LICITAÇÃO PARA AQUISIÇÃO DE MATERIAIS E FORNECIMENTO DE BEM EM COMODATO PARA HOSPITAL PÚBLICO. AQUISIÇÃO EM LOTE EM DETRIMENTO DA ADJUDICAÇÃO POR ITEM, SEM JUSTIFICATIVA TÉCNICA. DISPARIDADE DE CRITÉRIOS ADOTADOS EM DIVERSOS HOSPITAIS PÚBLICOS. ZONA DE INDETERMINAÇÃO TÉCNICA. RAZÕES RECURSAIS INSUFICIENTES PARA ALTERAR A DELIBERAÇÃO ATACADA. RECOMENDAÇÃO PARA A EBSERH UNIFORMIZAR OS CRITÉRIOS DE FORMAÇÃO DE LOTES EM LICITAÇÕES DO TIPO.

REPRESENTAÇÃO (REPR)

Secretaria de Recursos (SERUR) e Secretaria de Controle Externo de Aquisições Logísticas (Selog).

Cuidam os autos de pedido de reexame interposto pela sociedade empresária Mediphacos Indústrias Médicas S.A. contra o Acórdão 6069/2019-TCU-Primeira Câmara.
2.	O presente feito trata, originalmente, de representação protocolada pela aludida empresa dando conta de supostas irregularidades no Pregão Eletrônico para Registro de Preços 35/2019, realizado pelo Hospital Universitário Cassiano Antonio de Moraes - Universidade Federal do Espírito Santo (Hucam/UFES) , cujo objeto era a aquisição de material oftalmológico - trépanos, punch, lentes intraoculares e outros afins - para atender o Serviço de Oftalmologia do mencionado hospital.
3.	Na fase preliminar do processo, a Selog realizou a oitiva do Hucam/UFES para que se pronunciasse acerca da existência dos pressupostos da medida cautelar pleiteada e dos indícios de irregularidade indicados na instrução e respondesse os seguintes questionamentos:
"a)	por que os itens 02, 35, 36, 37, 38, 39, 40, 41, 42, 43, 44, 45, 46, 47, 48, 49, 50, 51, 52, 53, 54, 55, 56, 57, 58, 59, 60, 61, 62, 63, 64, 97 e 98 foram agrupados em um único lote (G1) ? Esses itens não poderiam ser licitados separadamente como os demais itens? Existem estudos que demonstrem a necessidade do agrupamento? Se sim, além das respostas a esses questionamentos, que seja encaminhada cópia, tão somente, do relatório final/conclusão dos estudos contidos no respectivo processo administrativo; 
b)	por que foi estabelecida a condição de fornecimento de um equipamento de facoemulsificação à adjudicação do lote G1? Esse equipamento não poderia ser licitado em separado dos itens constantes do lote G1, na forma de locação ou de aquisição, por exemplo? Existem estudos que demonstrem a necessidade de estabelecimento de tal condição, de aquisição conjunta? Se sim, além das respostas a esses questionamentos, que seja encaminhada cópia, tão somente, do relatório final/conclusão dos estudos contidos no respectivo processo administrativo
c)	considerando que a forma de fornecimento do equipamento de facoemulsificação é em regime de comodato, caracterizado pela gratuidade/desonerosidade do empréstimo em favor do comodatário, no caso a Hucam/Ufes, mas pela onerosidade dos custos para o comodante, no caso a empresa vencedora, pergunta-se: de que forma o comodante poderá compensar seus custos de empréstimo gratuito do equipamento, sem que esse custo seja repassado aos preços dos itens licitados? A Hucam/Ufes irá arcar com tais custos de alguma forma, ainda que indiretamente?"
4.	A unidade técnica analisou a resposta apresentada e os demais elementos juntados aos autos e concluiu pela inexistência de irregularidades na condução do certame.
5.	Dessa forma, o Tribunal decidiu, por meio do Acórdão 6069/2019-TCU-Primeira Câmara, "conhecer da representação, julgá-la improcedente, considerar prejudicado o pedido de medida cautelar formulado pela representante, por perda de objeto, e determinar o arquivamento dos autos, dando ciência deste acórdão à representante e ao Hospital Universitário Cassiano Antônio de Moraes da Universidade Federal do Espírito Santo, de acordo com os pareceres emitidos nos autos".
6.	Irresignada com esta deliberação a sociedade empresária Mediphacos Indústrias Médicas S.A. interpôs o presente pedido de reexame, no qual alegou, em apertada síntese, que:
a)	o edital agregou em um lote a obrigação de ceder o equipamento facoemulsificador em comodato e de fornecer diversos insumos, porém, " (...) parte destes materiais agrupados em lote não possuem nenhuma conexão técnica com o equipamento exigido em comodato";
b)	qualquer lente intraocular, desde que dobrável, pode ser usada, independentemente do equipamento facoemulsificador utilizado; o mesmo se aplica para qualquer outro insumo cirúrgico, "como visco, bisturi, desde que não sejam parte do próprio equipamento"; como os itens licitados não são parte do equipamento em si, ou seja, não são consumíveis do próprio equipamento, deveriam ter sido licitados individualmente;
c)	"não há justificativa técnica para os itens terem sido colocados em lote, sequer houve fundamentação para comprovar sua vantajosidade. Na realidade, a exigência do comodato encareceu todos os itens agrupados no lote, perdendo a Administração a chance de contratar com a melhor proposta";
d)	inexistindo razões de ordem técnica que demonstrem a compatibilidade técnica dos itens agrupados e o bem a ser dado em comodato, deve prevalecer o parcelamento do objeto, como forma de aumentar a competividade;
e)	o TCU decidiu, em situação similar, expedir a seguinte determinação no Acórdão 2981/2009-TCU-Plenário: "1.5.4. não inclua nos objetos de suas licitações e/ou contratações a concessão de equipamentos em regime de comodato, máxime quando se tratar de equipamentos de elevado valor, devendo realizar a locação ou compra dos equipamentos, preferencialmente, antes da licitação para fornecimento dos insumos, os quais deverão ser compatíveis com os equipamentos comprados/alugados, ampliando a concorrência e estabelecendo custos unitários de todos os itens envolvidos na contratação, conforme preceitua o caput do artigo 3° c/c com o artigo 7, § 2°, inciso II, da Lei n° 8.666/93";
f)	a questão de compatibilidade técnica foi analisada em situação análoga (Acórdão 3718/2019-TCU-Primeira Câmara) , tendo a representação sido julgada parcialmente procedente; nesse processo, o Hospital de Clínicas da Universidade Federal do Triângulo Mineiro (HC/UFTM) , em edital com objeto semelhante ao apreciado no presente feito, promoveu a separação de itens e manteve agrupado apenas os insumos " (...) que necessitam obrigatoriamente ser compatíveis ao aparelho facoemulsificador" (listou) ;
g)	não está questionando o uso do comodato em sua totalidade, mas sim " (...) a exigência do comodato não ser apartada dos demais itens do edital"; no caso dos autos, a adjudicação por lote seria irregular, por violar a Súmula TCU 247; e
h)	o modelo de comodato inviabiliza o fornecimento dos bens por empresas de pequeno e médio porte, limitando a competição para apenas empresas de grande porte atuantes no mercado; o comodato pode ser vantajoso para a Administração Pública, contudo, isso não justifica o órgão agrupar itens em lote que sequer são compatíveis ao aparelho dado em comodato.
7.	A Serur analisou as razões recursais e concluiu que as justificativas técnicas apresentadas pelo Hucam, na fase inicial do processo, permitiam concluir pela adequação da licitação por lote e do uso do modelo do comodato. Ademais, a unidade técnica não vislumbrou violação ao princípio da isonomia, uma vez que as condições técnicas específicas permitiam o tratamento diferenciado em comento.
8.	Dessa forma, propôs que o recurso fosse conhecido e, no mérito, lhe fosse negado provimento.
9.	Feito esse necessário resumo, passo a decidir.
10.	Preliminarmente, observo que o presente pedido de reexame preenche os requisitos de admissibilidade previstos no art. 48 da Lei 8.443/1992, razão pela qual deve ser conhecido.
11.	Quanto ao mérito, verifico que a cessão de bem em regime de comodato, juntamente com o fornecimento de insumos pertinentes à sua operação, não é questão inédita nesta Corte de Contas, tendo sido apreciada em diversos processos abrangendo aquisições em hospitais públicos. A propósito, a empresa Mediphacos Indústrias Médicas S.A., ora recorrente, é autora de diversas representações envolvendo a mesma temática, todas elas julgadas improcedentes. 
12.	A fim de ilustrar o posicionamento do Tribunal sobre a questão, transcrevo o Acórdão 2333/2019-TCU-Segunda Câmara:
"Considerando que a ora representante teria informado a ocorrência de suposta restrição e direcionamento no certame pelo uso do comodato, além de suposto direcionamento da licitação ao exigir-se a "lente intraocular em três peças", sem aceitar a lente de peça única;
Considerando que, após a análise do feito, a unidade técnica verificou que a ora representante tem demandado a atuação do TCU em certames com idêntica ou semelhante situação para tratar de discussões com o entendimento muitas vezes já pacificado no TCU, a exemplo do TC Processo 012.228/2018-4 (então Secex-PE) , do TC Processo 003.734/2019-6 e TC Processo 009.892/2018-4 (então Secex-MG) , do TC Processo 011.477/2018-0 (então Secex-MA) , do TC Processo 002.473/2018-6 (então Secex-RS) , do TC Processo 004.886/2018-6 e TC Processo 013.056/2018-2 (então Secex-ES) , do TC Processo 023.381/2018-3 (então Secex-RJ) , do TC Processo 024.219/2018-5 (então Secex-PI) , do TC Processo 003.734/2019-6 (então Secex-RN) e do TC Processo 003.723/2019-4 (então Secex-PR) ;
Considerando que, em sintonia com a jurisprudência do TCU, a utilização do comodato não seria, de per si, irregular ou antieconômica, devendo ser demonstrado pelo órgão licitante por meio de adequada fundamentação baseada em estudos prévios à licitação e, especial, por meio da evidenciação do custo-benefício para as opções de contratação, demonstrando que a estratégia eleita seria a mais vantajosa para a administração pública;
Considerando que, no presente caso concreto, após as ponderações, as pesquisas de preços e a análise global de custos, restou tecnicamente assinalado que a solução mais adequada e econômica para a administração pública seria, sim, o comodato;
Considerando, pois, que a presente representação se mostra improcedente, em plena sintonia com o parecer da unidade técnica;
Os Ministros do Tribunal de Contas da União, reunidos em Sessão de 2ª Câmara, ACORDAM, por unanimidade, com fundamento nos arts. 143, inciso V, alínea "a", 235, 237, inciso VII e parágrafo único, e 250, inciso I, do Regimento Interno do TCU, aprovado pela Resolução n.º 246, de 2011, em conhecer da presente representação para, no mérito, considerá-la improcedente, diante dos elementos de convicção até aqui obtidos pelo TCU, dando por prejudicado o pedido de cautelar suspensiva formulado pela ora representante, e prolatar as determinações abaixo indicadas, de acordo com os pareceres emitidos nos autos:"
13.	Quanto à modelagem do Pregão Eletrônico para Registro de Preços 35/2019, o caso em exame é absolutamente idêntico aos diversos processos analisados por esta Corte de Contas. Conforme análise realizada pela Serur, o Hucam/UFES realizou, à época da licitação, estudo que demonstrou a vantagem econômica do uso do comodato, de forma que não há irregularidade na escolha realizada pela administração.
14.	Todavia, o que o recorrente busca discutir, nesta oportunidade, é o agrupamento em lote efetuado pelo hospital, o qual teria contemplado o equipamento facoemulsificador e diversos insumos que não necessariamente devem ser compatíveis com o referido bem. 
15.	Para justificar a sua posição, a empresa Mediphacos Indústrias Médicas S.A. invocou o Acórdão 3718/2019-TCU-Primeira Câmara, no qual o HC/UFTM realizou agrupamento distinto do realizado pelo Hucam/UFES, e o Acórdão 2981/2009-TCU-Plenário, no qual o TCU expediu determinação acerca das condições para a composição de lotes em licitação envolvendo a cessão de bem em comodato e o fornecimento de insumos.
16.	De fato, compulsando os elementos de prova da primeira decisão paradigma, verifico que o HC/UFTM agrupou os seguintes itens no mesmo lote do aparelho facoemulsificador: bisturis diversos (códigos 337072, 297723, 313859, 368728) ; cânula de hidrodissecção (código 316451) ; e cartucho para injeção de lentes (código 353711) .
17.	Todos os demais insumos, inclusive kits acessórios para ponteira (código 439744) , o kit de facoemulsificação estéril (código 298135) e as lentes intraoculares (código 425979 e outros) , dentre outros, foram licitados em separado.
18.	No Pregão Eletrônico para Registro de Preços 35/2019, por sua vez, os bisturis (incluindo os de código 337072 e 368728) e alguns tipos de lente foram licitados em separado. Porém, o kit cirúrgico para facoemulsificação (código 449798) e todas as lentes intraoculares foram licitadas no mesmo lote do aparelho facoemulsificador.
19.	Como se vê, alguns insumos que foram considerados como de fornecimento obrigatório junto com o equipamento pelo HC/UFTM foram licitados em separado pelo Hucam/UFES e vice-versa.
20.	Tal divergência entre dois órgãos técnicos, igualmente expertos no assunto, impõe sérias dúvidas sobre a adequação da justificativa técnica adotada na presente licitação, ou seja, sobre a necessidade de compatibilidade técnica entre os insumos e o equipamento exigido em comodato e a impositividade de aquisição em um único lote.
21.	Tal situação de disparidade de critérios pode ser ainda mais ampla, haja vista a miríade de representações envolvendo a mesma temática, conforme exposto nos consideranda do Acórdão 2333/2019-TCU-Segunda Câmara, reproduzidos no item 12 supra.
22.	A despeito disso, compreendo não ser adequado dar provimento ao expediente recursal, a ponto de impor qualquer medida corretiva ao Pregão Eletrônico para Registro de Preços 35/2019. Isso porque, se não há certeza quanto ao acerto do agrupamento de itens realizado pelo Hucam/UFES, tampouco há da sua incorreção, à míngua de elementos de convicção nesse sentido.
23.	A situação em tela parece estar situada em uma zona de indeterminação técnica ou pelo menos de falta de elementos seguros de convicção aptos a permitir uma decisão incontroversa pelo órgão de controle. 
24.	Em casos assim, compreendo que deva ser mantida a licitação, sem prejuízo de se recomendar à Empresa Brasileira de Serviços Hospitalares (Ebserh) que, na condição de entidade gerenciadora de diversos hospitais universitários públicos, uniformize os critérios de agrupamentos de itens em lote em licitações envolvendo o fornecimento de equipamentos em comodato.
25.	Por fim, gostaria de tecer considerações adicionais sobre a matéria. A despeito do precedente invocado pela representante, não me parece certo que a compatibilidade entre os insumos e o equipamento seja o aspecto principal a ser levado em conta para o agrupamento de itens em um mesmo lote. Isso porque tal propósito pode ser alcançado pela adequada especificação do objeto, ou seja, pela mera exigência de compatibilidade na descrição dos itens no edital.
26.	Em minha visão, a principal razão para o agrupamento de diversos itens em um lote contendo o fornecimento do equipamento em comodato é permitir um melhor controle sobre o fornecimento dos insumos indispensáveis à realização do procedimento cirúrgico, ou seja, viabilizar a utilização racional e eficiente do bem cedido à administração, minorando os riscos de interrupção do serviço público à população beneficiária.
27.	Sob tais premissas, compreendo que o agrupamento de itens relacionados a um determinado procedimento médico, juntamente com a cessão do equipamento em comodato, para fins de registro de preços, deve ter como norte a melhoria na eficiência da realização do procedimento cirúrgico almejado.
28.	De todo modo, julgo pertinente que haja uma melhor padronização dos editais envolvendo tal sistemática de fornecimento, a fim de evitar soluções arbitrárias que prejudiquem a isonomia e a competividade em licitações públicas. 
29.	Quanto aos demais argumentos trazidos pela empresa autora da representação, em especial os de que houve violação à Súmula TCU 247 e que a modelagem adotada prejudicou empresas de pequeno e médio porte, verifico que a Serur os analisou de forma adequada, tendo demonstrado a sua improcedência. Por esse motivo, incorporo o exame empreendido como razão de decidir.
30.	Diante de todo o exposto, voto por que seja adotada a deliberação que ora submeto a este Colegiado.
TCU, Sala das Sessões Ministro Luciano Brandão Alves de Souza, em 12 de maio de 2020.
BENJAMIN ZYMLER 
Relator